【裁判字號】    97,上訴,171
【裁判日期】    980428
【裁判案由】    販賣毒品等
【裁判全文】
臺灣高等法院花蓮分院刑事判決         97年度上訴字第171號
上  訴  人
即  被  告  丙○○
選任辯護人  吳漢成律師
上  訴  人
即  被  告  甲○○
選任辯護人  廖頌熙律師
上訴人因販賣毒品等案件，不服臺灣臺東地方法院中華民國97年
6月17日96年度訴字第312號第一審判決（起訴案號：臺灣臺東地
方法院檢察署96年度偵字第1977號），提起上訴，本院判決如下
：
    主  文
原判決撤銷。
丙○○共同販賣第二級毒品，處有期徒刑三年七月。未扣案販賣
毒品所得新臺幣二萬元沒收之，如全部或一部不能沒收，以其財
產抵償之。
甲○○轉讓第二級毒品，處有期徒刑六月，減為有期徒刑三月，
如易科罰金，以新台幣一千元折算一日。
    事  實
一、丙○○前因購買毒品結識成年男子江永祥（已於民國96年2
    月21日死亡），其等均明知大麻係毒品危害防制條例第2條
    第2項第2款公告查禁之第二級毒品，不得非法持有、販賣。
    95年11月間某日，江永祥請丙○○幫忙銷售大麻一批，丙○○竟與江永祥共同基於販賣第二級毒品以營利之犯意聯絡，
    向其國中同學甲○○探詢購買大麻之意願。甲○○亦明知大
    麻係毒品危害防制條例列管之第二級毒品，不得持有、轉讓
    ，為幫助丙○○，竟基於轉讓第二級毒品之犯意，同意以新
    臺幣（下同）20,000元之代價購買該批大麻（其內摻有愷他
    命，丙○○、甲○○均不知情），欲以之無償轉贈丁○○。
    同年月21日某時，甲○○在臺東市○○路縣議會丙○○之住
    處，將購買大麻之價金20,000元交給丙○○，丙○○旋自江
    永祥處取得摻混愷他命之大麻包裹，欲交付甲○○，惟因甲○○工作繁忙不便收取，遂提供丁○○之電話及地址，委由
    丙○○寄給丁○○，翌（22）日某時，丙○○即以宅配方式
    ，將上開大麻包裹寄至臺北市○○街30巷12號2樓丁○○租
    住處，由丁○○收受（丁○○持有第二級毒品犯行，業經臺
    灣臺北地方法院判處罪刑確定）。嗣於96年1月28日晚上7時
    許，經警在丁○○租住處，當場查扣上開摻有愷他命之大麻
    3包（合計淨重20.21公克，空包裝總重2.20公克）、貨物寄
    送存根聯一張，而查獲上情。
二、案經臺灣臺北地方法院檢察署檢察官自動檢舉簽請臺灣高等
    法院檢察署檢察長令轉臺灣臺東地方法院檢察署檢察官偵查
    起訴。
    理  由
壹、證據能力方面：
    按被告以外之人於審判外之陳述雖不符刑事訴訟法第159條
    之1至第159條之4之規定，而經當事人於審判程序同意作為
    證據，法院審酌該言詞陳述或書面陳述作成時之情況，認為
    適當者，亦得為證據；當事人、代理人或辯護人於法院調查
    證據時，知有刑事訴訟法第159條第1項不得為證據之情形，
    而未於言詞辯論終結前聲明異議者，視為有前項之同意，同
    法第159條之5定有明文。查本判決所引各項證據之證據能力
    ，被告甲○○、丙○○及其辯護人於本院均表示不爭執，本
    院審酌該等證據作成時之情況並無瑕疵，與本案待證事實間
    復具有相當之關聯性，以之作為本案證據尚無不當，均應認
    為有證據能力。
貳、實體方面：
一、關於被告丙○○部分：
（一）訊據被告丙○○矢口否認販賣第二級毒品犯行，辯稱：因
      甲○○說其友人丁○○需要大麻，問伊有沒有貨，剛好伊
      認識江永祥，因此幫助甲○○向江永祥購買而接洽轉讓毒
      品，伊根本沒有得到任何利益云云。
（二）經查：
   1、上開事實，業據證人即共同被告甲○○於警詢及偵查中證
      稱：伊與丙○○是育仁國中之同學，丙○○於95年11月間
      對伊表示其友人江永祥那邊有大麻，在臺東銷不出去，希
      望丙○○可以幫忙，丙○○被問到很煩，乃詢問是否可以
      賣給伊，那時伊就想到前於桃園皇朝酒店擔任服務生期間
      認識之同事丁○○，遂以電話詢問丁○○要不要大麻，丁○○說好，因而對丁○○表示由伊付錢並寄送大麻，丁○○旋以簡訊傳送臺北租住處之地址給伊，伊將此事告知丙○○，丙○○就向伊要了丁○○的住址，嗣丙○○告知伊
      已至位在臺東市○○路一段東方大鎮附近之全家便利商店
      利用宅配通之方式將大麻寄送給丁○○，伊則於丙○○寄
      送大麻前沒多久，在丙○○位於臺東市○○路縣議會之住
      處，交付丙○○購買大麻之價金20,000元；以宅急便寄送
      毒品大麻給丁○○，是丙○○一手包辦等語（臺灣臺北地
      方法院檢察署96年度偵字第4723號卷第70頁、臺灣臺東地
      方法院檢察署96年度偵字第1977號卷第14、15頁）；復於
      本院證稱：就本件來講，伊拿2萬元給丙○○，事實上是
      要與丙○○交換大麻，他有跟伊說是一個叫阿祥的人在賣
      ，伊將錢交給丙○○後，因伊在工作，而丁○○在台北，
      所以伊請丙○○宅配給丁○○等語明確。核與證人丁○○
      於警詢、偵查及原審審理時所稱：警方人員於96年1 月28
      日晚上7時許前往伊位在臺北市○○街30巷12號2樓租住處
      查察，經伊同意搜索後，當場在其上址租住處電視櫃之抽
      屜內查獲大麻3包（合計淨重20.21公克，空包裝總重2.20
      公克）、吸食器1個及送貨存根聯1紙，該批大麻係伊之友
      人甲○○於95年12月22日以宅急便之方式，從臺東市○○
      路○段36巷8號寄送過來給伊，收件人是伊本人，伊知悉
      所寄送之包裹係大麻，警方在伊目視下將扣案物以毒品檢
      驗包測試呈藍紫色之第二級毒品大麻反應，甲○○寄送扣
      案大麻給伊並未收取費用，完全是免費的，因甲○○表示
      其友人賣不出去，問伊要不要買，伊說不要，甲○○說可
      以試用，伊就說好；伊曾施用過愷他命，因此知悉施用愷
      他命的感覺，然以甲○○名義寄送之上開大麻裡，伊並未
      查覺摻雜有愷他命之成分，在伊與甲○○談及想施用大麻
      之過程中，甲○○亦未提及所寄送之大麻中有摻雜愷他命
      之情事，伊是至本院審理時方始知悉扣案大麻中摻有愷他
      命；扣案之大麻係以夾鏈袋分裝成3包，夾鏈袋外面則是
      以生活泡沫綠茶的紙盒裝著，伊無法從扣案大麻之外觀看
      出有摻混愷他命在裡面等語（臺灣臺北地方法院檢察署96
      年度偵字第4723號卷第8-11、37、38、41、42、174頁及
      本院卷第46至49頁），大致相符。被告就甲○○交給伊2
      萬元及受甲○○之託將大麻寄給丁○○等情，亦不爭執。
      又於丁○○租住處所查扣之煙草3包，經送請法務部調查
      局鑑定結果，均含第二級第24項毒品大麻成分及摻有第三
      級第19項毒品愷他命成分，煙草合計淨重20.21公克（空
      包裝總重2.20公克），亦有該局96年2月19日調科壹字第
      09623014090號鑑定書1紙附於臺灣臺北地方法院檢察署96
      年度偵字第4723號卷第46頁可憑。此外復有臺北市政府警
      察局中山分局搜索扣押筆錄、扣押物品目錄表、初步鑑驗
      報告單各1份、現場照片6張、貨物寄送存根聯1紙、臺灣
      臺北地方法院檢察署檢察官96年度偵字第6628號聲請簡易
      判決處刑書、臺灣臺北地方法院檢察署96年度毒偵字第53
      2號及96年度偵字第4723號不起訴處分書各1份在卷可佐（
      臺灣臺北地方法院檢察署96年度偵字第4723號卷第14 -23
      、185-192頁）。足認被告丙○○確有販賣大麻給甲○○
      之事實。
   2、按販賣毒品之所謂販賣行為，只須行為人主觀上有營利意
      圖，且客觀上有販入或賣出毒品行為，即足構成，至於實
      際上是否已經獲利，則非所問；必也始終無營利之意思，
      而以原價或低於原價有償讓與他人，方難謂為販賣行為，
      而僅得以轉讓罪論處（最高法院86年度臺上字第7522號、
      93年度臺上字第1651號判決意旨參照）。次按販賣毒品大
      麻本無一定價格，各次買賣之價格，當亦各有差異，隨供
      需雙方之資力、關係之深淺、需求之數量、貨源之充裕與
      否、販賣者對於資金之需求如何即殷切與否，以及政府查
      緝之態度，進而為各種不同之風險評估，而為機動性之調
      整，是其價格標準，自非一成不變，且販賣者從各種「價
      差」或「量差」或係「純度」謀取利潤方式，或有差異，
      然其所圖利益之非法販賣行為目的，則屬相同，並無二致
      。查本件係因江永祥所有之大麻無法在臺東地區銷售出去
      ，江永祥為求儘速脫手以求變現，遂委由被告丙○○代為
      尋找買家，嗣方由被告甲○○以20,000元之代價購買該批
      大麻轉贈丁○○等情，業據共同被告甲○○於偵查及原審
      審理時供述明確。準此，無論被告丙○○與江永祥前揭賣
      出大麻之價格，究係高於抑或低於原本江永祥販入該批大
      麻之價格，亦不論其等實際上是否已經獲利，揆諸上開說
      明，均無礙被告丙○○與江永祥主觀上均具有營利意圖事
      實之認定。
   3、又按刑法關於正犯、從犯之區別，係以其主觀之犯意及客
      觀之犯行為標準，凡以自己犯罪之意思而參與犯罪，無論
      其所參與者是否係犯罪構成要件之行為，皆為正犯，其以
      幫助他人犯罪之意思而參與犯罪，其所參與者，苟係犯罪
      構成要件之行為，亦為正犯，必以幫助他人犯罪之意思而
      參與犯罪，其所參與者又為犯罪構成要件以外之行為，始
      為從犯。是以共同實施犯罪行為之人，在合同意思範圍以
      內，各自分擔犯罪行為之一部，相互利用他人之行為，以
      達其犯罪之目的者，即應對於全部所發生之結果，共同負
      責；又販賣毒品罪，除買方交付價金外，以賣方移轉交付
      毒品與買方為其主要構成要件，從而如其所參與之行為係
      毒品之交付或收取販售毒品之價金，因毒品之交付或價金
      之收取均係買賣毒品之構成要件行為，縱行為人係以幫助
      之意思而參與，亦應論以販賣毒品之共同正犯，而非販賣
      毒品之幫助犯。次按販賣毒品罪，不以販入後復行賣出為
      必要，祇要以營利為目的，而有販入或賣出二者其一之行
      為，即足構成。惟如係共同販賣，苟非事前謀議，而係於
      他人販入之後，始共同賣出者，其是否既遂，應以賣出行
      為為準（最高法院92年臺上字第5407號、93年臺上字第28
      03號判決意旨參照）。本件江永祥委由丙○○代為尋找買
      家，丙○○旋即向其國中同學即共同被告甲○○探詢購買
      大麻之意願，經甲○○同意以20,000元之代價購買該批摻
      混愷他命之大麻，以轉贈丁○○，嗣甲○○依約將購買大
      麻之價金20,000元交由丙○○後，丙○○旋將其自江永祥
      處取得內裝有摻混愷他命之大麻包裹，以宅配方式寄給丁○○，足見被告丙○○於本件大麻交易中，係分擔尋找買
      家、交付大麻、收取並轉交大麻價金予江永祥之角色，所
      為均屬販賣毒品罪之構成要件行為之一部，無從與江永祥
      切割，應與江永祥就上開犯行，成立共同正犯，非僅止於
      幫助販賣或購買毒品而已。被告丙○○所辯，無非卸責之
      詞，不足採取，犯行堪以認定。
（二）關於被告甲○○部分：
      上開事實，業據被告甲○○於警詢、偵查、原審及本院審
      理時坦承不諱，核與證人丁○○於警詢、偵查及原審審理
      時證述之情節大致相符，並有前揭法務部調查局96 年2月
      19日調科壹字第09623014090號鑑定書1紙、臺北市政府警
      察局中山分局搜索扣押筆錄、扣押物品目錄表、初步鑑驗
      報告單各1份、現場照片6張及貨物寄送存根聯1 紙、臺灣
      臺北地方法院檢察署檢察官96年度偵字第6628 號聲請簡
      易判決處刑書、臺灣臺北地方法院檢察署96年度毒偵字第
      532號及96年度偵字第4723號不起訴處分書各1份附卷可參
      （臺灣臺北地方法院檢察署96年度偵字第4723號卷第14-2
      3、185-192頁），足認被告甲○○前開任意性自白與事實
      相符，應可採信，犯行堪以認定。
三、另查被告丙○○自江永祥處取得大麻時，該批大麻係以生活
    泡沫綠茶之鋁箔包外加包裝紙包裹，無從自包裝外觀判斷得
    知包裹內摻混愷他命之大麻等情，業據證人丁○○供陳在卷
    ，且有刑案現場照片1張附卷可按（臺灣臺北地方法院檢察
    署96年度偵字第4723號卷第21頁下方照片），堪認被告丙○○與甲○○均不知該批大麻摻有第三級毒品愷他命，尚不能
    認定被告二人有販賣或轉讓第三級毒品愷他命之犯行。
四、按大麻係毒品危害防制條例第2條第2項第2款所列之第二級
    毒品，不得非法持有、販賣、轉讓。是核被告丙○○所為，
    係犯毒品危害防制條例第4條第2項之販賣第二級毒品罪；被
    告甲○○所為，係犯同條例第8條第2項之轉讓第二級毒品罪
    。被告丙○○販賣大麻前持有該毒品之行為，已為販賣之行
    為所吸收；被告甲○○轉讓大麻前間接持有該毒品之行為，
    亦為轉讓之行為所吸收，均不另論以持有第二級毒品罪。公
    訴意旨原認被告丙○○一行為觸犯毒品危害防制條例第4條
    第2項販賣第二級毒品及同條第3項販賣第三級毒品罪；被告
    甲○○一行為觸犯毒品危害防制條例第8條第2項轉讓第二級
    毒品及同條第3項轉讓第三級毒品罪。惟公訴人嗣於原審審
    理時，已當庭更正所犯法條，認被告丙○○所為僅犯毒品危
    害防制條例第4條第2項之販賣第二級毒品罪；被告甲○○所
    為僅犯毒品危害防制條例第8條第2項之轉讓第二級毒品罪，
    本院自毋庸就被告丙○○販賣大麻及被告甲○○轉讓大麻之
    行為，併論以販賣或轉讓第三級毒品愷他命之罪。被告丙○○與已死亡之江永祥間，就上開販賣第二級毒品之犯行，有
    犯意聯絡及行為分擔，為共同正犯。被告甲○○轉讓予丁○○摻有愷他命之大麻3包，雖合計淨重20.21公克，有法務部
    調查局96年2月19日調科壹字第09623014090號鑑定書1紙在
    卷可按，惟既摻有愷他命，即無法釐出大麻之確實重量，依
    罪疑唯輕原則，應為被告有利之認定，不能遽認其數量已逾
    行政院於93年1月7日發布之轉讓持有毒品加重其刑之數量標
    準第2條第1項第2款所定轉讓第二級毒品淨重10公克以上之
    標準，自不得援引毒品危害防制條例第8條第6項加重其刑之
    規定。另被告甲○○於96年2月27日警詢時，即供出大麻之
    來源為丙○○，因而破獲丙○○，有甲○○之警詢筆錄在卷
    可稽（偵字第4723號卷第68-70頁），爰依同條例第17條之
    規定減輕其刑。
五、次按刑之量定，為求個案裁判之妥當性，法律固賦予法院裁
    量餘地，但此項裁量之行使，除應依刑法第57條規定，審酌
    行為人及其行為等一切情狀為整體之評價外，並應顧及比例
    原則，使罪刑均衡，輕重得宜，以契合社會及國民之法律感
    情。又犯罪之情狀顯可憫恕，認科以最低刑度仍嫌過重者，
    得酌量減輕其刑，刑法第59條定有明文。查被告丙○○並無
    前科，有臺灣高等法院被告前案紀錄表附卷可查，其販賣第
    二級毒品大麻之對象僅共同被告甲○○一人，販賣之次數只
    此一次，販賣之數量、所得非鉅，顯屬單一偶犯情形，與一
    般長期、大量販賣毒品之人有別，所為對於他人及國家社會
    侵害之程度尚非重大。本院權衡被告丙○○上開犯罪情節及
    其所犯罪名之法定刑責，堪認情輕法重，在客觀上足以引起
    一般之同情，縱處以法定最輕本刑，猶嫌過重，爰依刑法第
    59條之規定，酌量減輕其刑，以符「比例原則」與「罪刑相
    當原則」。
六、原審對被告二人論罪科刑，固非無見。惟被告丙○○並未自
    白犯罪，原判決理由記載被告丙○○對起訴書所載犯罪事實
    自白不諱，與卷證不符；對被告甲○○供出毒品來源部分，
    未依上開條例第17條之規定減輕其刑，亦有未合。被告丙○○上訴雖無理由，被告甲○○上訴則有理由，且原判決既有
    未合，即應撤銷改判。爰分別審酌被告二人犯罪之動機、目
    的、販賣或轉讓第二級毒品大麻數量非鉅、所生危害程度，
    暨被告丙○○犯罪後避重就輕，被告甲○○坦承犯行態度良
    好等等一切情狀，各量處如主文所示之刑；被告王偉致部分
    並諭知易科罰金之折算標準。又被告甲○○上開轉讓第二級
    毒品犯行，係發生於96年4月24日以前，所宣告之刑復未逾
    有期徒刑1年6月，合於減刑之條件，應依中華民國九十六年
    罪犯減刑條例第2條第1項第3款之規定，減其刑期二分之一
    。
七、再按毒品危害防制條例第19條第1項規定，犯販賣毒品罪者
    ，其犯罪所得之財物均沒收之，如全部或一部不能沒收時，
    追徵其價額或以其財產抵償之。係採義務沒收主義。故販賣
    毒品所得之對價，不問其中成本若干，利潤多少，均應全部
    諭知沒收，貫徹政府查禁煙毒之決心，以符立法本旨（最高
    法院91年度臺上字第2419號判決意旨參照）。又該規定所稱
    「追徵其價額」者，係指所沒收之物為金錢以外之其他財物
    而無法沒收時，應追徵其價額，使其繳納與原物相當之價額
    。如所得財物為金錢而無法沒收時，始應以其財產抵償之（
    最高法院95年度臺上字第305號判決意旨參照）。共同正犯
    因相互間利用他方之行為，以遂行其犯意之實現，本於責任
    共同之原則，共同正犯應對所參與犯罪之全部事實負責，有
    關從刑之沒收部分，雖他共同正犯所得之物，亦應於其本身
    所處主刑之後，併為沒收之諭知（最高法院92年度臺上字第
    7050號判決意旨參照）。再按共同正犯之犯罪所得為新臺幣
    時，因係合併計算，且於全部或一部不能沒收時，以其財產
    抵償之，為避免執行時發生重複沒收、抵償之情形，故各共
    同正犯之間係採連帶沒收主義，於裁判時僅諭知連帶沒收，
    不得就全體共同正犯之總所得對各該共同正犯分別重複諭知
    沒收；此與罰金刑應分別諭知、分別執行者不同（最高法院
    95年度臺上字第925號、94年度臺上字第7421號判決意旨參
    照）。本案被告丙○○與江永祥共同販賣大麻所得20,000元
    ，雖未扣案，然既為其等共同販賣毒品所得之財物，按諸毒
    品危害防制條例第19條第1項規定及上開說明，本應併予宣
    告連帶沒收，如全部或一部不能沒收時，以被告丙○○與江
    永祥之財產連帶抵償之，然因江永祥業已於96年2月21日死
    亡，有全戶戶籍資料查詢結果1紙存卷可考（見臺灣臺東地
    方法院檢察署96年度偵字第1977號卷第28頁），自無從與被
    告丙○○併予宣告連帶沒收或連帶抵償。從而，本件未扣案
    之販賣毒品所得20,000元，只能對被告丙○○單獨宣告沒收
    ，如全部或一部不能沒收時，以被告丙○○之財產抵償之。
八、至於另案於丁○○租住處查扣之煙草3包，既已經被告丙○○販賣甲○○，再由甲○○轉讓丁○○，而由丁○○持有，
    即非本案所查扣之毒品，且已經臺灣台北地方法院於丁○○
    持有毒品一案宣告沒收銷燬，有該院96年度簡字第1324號簡
    易判決附卷可佐，因不為沒收銷燬之宣告。
據上論斷，應依刑事訴訟法第369條第1項前段、第364條、第299
條第1項前段，毒品危害防制條例第4條第2項、第8條第2項、第
17條、第19條第1項，刑法第11條、第28條、第59條、第41條第
1項前段，中華民國九十六年罪犯減刑條例第2條第1項第3款、第
7條，判決如主文。
本案經檢察官乙○○到庭執行職務。
中    華    民    國    98    年    4    月    28     日
                  刑事庭審判長法  官  謝 志 揚
                              法  官  林 鳳 珠
                              法  官  林 慶 煙
以上正本證明與原本無異。
如不服本判決，應於收受送達後10日內向本院提出上訴書狀，其
未敘述理由者，並得於提起上訴狀後10日內向本院補提理由書（
均須按他造當事人之人數附繕本「切勿逕送上級法院」。
告訴人或被害人如對於本判決不服者，應具備理由請求檢察官上
訴，其上訴期間之計算係以檢察官收受判決正本之日期為準。
中    華    民    國    98    年    4    月    28     日
                              書記官  林 明 智
附錄    本判決論罪科刑法條：
毒品危害防制條例第4條
製造、運輸、販賣第一級毒品者，處死刑或無期徒刑；處無期徒
刑者，得併科新臺幣 1 千萬元以下罰金。
製造、運輸、販賣第二級毒品者，處無期徒刑或 7 年以上有期徒
刑，得併科新臺幣 7 百萬元以下罰金。
製造、運輸、販賣第三級毒品者，處 5 年以上有期徒刑，得併科
新臺幣 5 百萬元以下罰金。
製造、運輸、販賣第四級毒品者，處 3 年以上 10 年以下有期徒
刑，得併科新臺幣 3 百萬元以下罰金。
製造、運輸、販賣專供製造或施用毒品之器具者，處 1 年以上 7
年以下有期徒刑，得併科新臺幣 1 百萬元以下罰金。
前五項之未遂犯罰之。
毒品危害防制條例第8條
轉讓第一級毒品者，處 1 年以上 7 年以下有期徒刑，得併科新
臺幣 1 百萬元以下罰金。
轉讓第二級毒品者，處 6 月以上 5 年以下有期徒刑，得併科新
臺幣 70 萬元以下罰金。
轉讓第三級毒品者，處 3 年以下有期徒刑，得併科新臺幣 30 萬
元以下罰金。
轉讓第四級毒品者，處 1 年以下有期徒刑，得併科新臺幣 10 萬
元以下罰金。
前四項之未遂犯罰之。
轉讓毒品達一定數量者，加重其刑至二分之一，其標準由行政院
定之。
毒品危害防制條例第17條
犯第 4 條第 1 項至第 4 項、第 5 條第 1 項至第 4 項前段、
第6條第1項至第4項、第7條第1項至第4項、第8條第1項至第4項
、第10條或第11 條第 1 項、第 2 項之罪，供出毒品來源，因
而破獲者，得減輕其刑。
毒品危害防制條例第19條
犯第 4 條至第 9 條、第 12 條、第 13 條或第 14 條第 1 項、
第2項之罪者，其供犯罪所用或因犯罪所得之財物，均沒收之，
如全部或一部不能沒收時，追徵其價額或以其財產抵償之。
為保全前項價額之追徵或以財產抵償，得於必要範圍內扣押其財
產。
犯第 4 條之罪所使用之水、陸、空交通工具沒收之。


司法院資訊處製作；財團法人民間司法改革基金會備份。
